【裁判字號】    99,台上,7779
【裁判日期】    991216
【裁判案由】    偽造文書
【裁判全文】
最高法院刑事判決            九十九年度台上字第七七七九號
上  訴  人  楊同河
選任辯護人  施瑞章律師
上  訴  人  賴玉珍
上列上訴人等因偽造文書案件，不服台灣高等法院台中分院中華
民國九十八年七月十六日第二審判決（九十六年度上訴字第二九
八八號，起訴案號：台灣台中地方法院檢察署九十四年度偵字第
一七七二九、二０七七八號），提起上訴，本院判決如下：
    主  文
原判決撤銷，發回台灣高等法院台中分院。
    理  由
本件原判決撤銷第一審科刑判決，改判依修正前刑法連續犯、牽
連犯之規定，從一重論處上訴人楊同河、賴玉珍共同連續行使偽
造私文書，足以生損害於他人（依序論處楊同河有期徒刑三年；
賴玉珍有期徒刑一年六月，減為有期徒刑九月，並均為相關從刑
之諭知）各罪刑，固非無見。
惟查：（一）、有罪之判決書，應記載犯罪事實；並應於理由內
記載認定犯罪事實所憑之證據及其認定之理由，刑事訴訟法第三
百零八條、第三百十條第一款分別定有明文。倘事實已有敘及，
而理由內未加說明，是為理由不備，若理由已加說明，而事實無
此記載，則理由失其依據，均足構成撤銷之原因。原判決理由說
明：如原判決附表（下稱附表）二、三、四所示之偽造之印文，
均依刑法第二百十九條規定，宣告沒收，並於判決主文為沒收之
宣告，然於事實內並未記載上訴人等偽造上開印文之犯罪事實，
並於理由內說明所憑之證據及其認定之理由，均與法定程式不符
，其判決即難謂非違法。（二）、行使偽造私文書罪及公文書不
實登載罪之成立，以足生損害於公眾或他人為特別要件。此項構
成犯罪之特別要件，必須於判決事實欄內明確認定，詳加記載，
始足為論罪科刑之根據。原判決事實記載：上訴人等未經孔靜蕊
、柯銘冠之同意，於民國九十三年六月中旬某日，由楊同河盜用
孔靜蕊之印章蓋於附表六編號１、２所示之高雄銀行台中分行取
款憑條上，再由賴玉珍連續持偽造之柯銘冠印章及「大台中新市
」管理委員會、楊同河之印章及如附表六所示之帳戶存摺，於附
表六編號１、２所示之日期，至高雄銀行台中分行，將「大台中
新市」社區管理委員會、楊同河及偽造之柯銘冠之印章，蓋在上
開已盜蓋孔靜蕊印章之附表六編號１、２所示之高雄銀行台中分
行取款憑條上，以此方式偽造私文書，再行使上開偽造之私文書
交付予不詳姓名之成年銀行行員，致銀行行員陷於錯誤而交付如
附六編號１、２所示帳戶內之款項，足生損害於高雄銀行台中分
行對金融管理業務之正確性及「大台中新市」管理委員會。嗣後
上訴人等復連續多次，持楊同河、大台中新市管理委員會及上開
偽造之孔靜蕊、柯銘冠之印章暨如附表五、六所示之帳戶存摺，
於如附表五編號２至編號５及附表六編號３至編號５５之日期，
分別至台灣銀行黎明分行及高雄銀行台中分行，蓋用「大台中新
市」社區管理委員會、楊同河及偽造之孔靜蕊、柯銘冠印文在取
款憑條上，以此方式偽造私文書，再交付予不詳姓名成年銀行承
辦人員行使，致銀行承辦人員陷於錯誤而交付如附表五編號２至
編號５及附表六編號３至編號５５所示帳戶內之款項，足以生損
害於台灣銀行黎明分行及高雄銀行台中分行對金融管理業務之正
確性及「大台中新市」管理委員會等情，但未認定上訴人等上開
行為亦足生損害於孔靜蕊、柯銘冠二人，另原判決認定：上訴人
等在如附表五、六所示之各財務狀況報告表上，就「大台中新市
」管理委員會在台灣銀行黎明分行及高雄銀行台中分行之各該活
期存款帳戶存款餘額及定期存款餘額，為不實之登載，並變造活
期存款帳戶之存摺內頁影本，作為財務狀況報告表之附件，持以
行使，公告在「大台中新市」社區內，使「大台中新市」社區住
戶不知如附表五、六所示帳戶及定期存款之真實情況，藉以遂行
其連續詐領款項之目的等情，認此部分上訴人等另牽連犯刑法第
二百十六條、第二百十條之行使變造私文書罪及第二百十六條、
第二百十五條之行使業務上登載不實文書罪，然於理由內並未認
定足以生損害於何人，尚嫌理由不備。（三）、原判決理由貳之
三敘述：上訴人等行使偽造之取款憑條私文書，同時損害台灣銀
行黎明分行或高雄銀行台中分行及大台中新市社區管理委員會，
行使台灣銀行存戶更換取款印鑑申請書、印鑑掛失申請書同時損
害台灣銀行黎明分行及孔靜蕊、柯銘冠，行使高雄銀行印鑑掛失
申請書，同時損害高雄銀行台中分行及柯銘冠、孔靜蕊，均係一
行為同時犯二罪名，為想像競合犯，應依刑法第五十五條前段規
定，從一重處斷等語，然其中行使台灣銀行存戶更換取款印鑑申
請書、印鑑掛失申請書及行使高雄銀行印鑑掛失申請書部分，係
同時損害三人之法益，原判決認係一行為同時犯二罪名，亦有矛
盾。以上或為上訴意旨所指摘，或為本院得依職權調查之事項，
應認有撤銷原判決發回更審之原因。起訴書認上訴人等另牽連犯
刑法詐欺取財罪、行使業務上登載不實罪部分，基於審判不可分
之原則，亦併予發回。另第一審判決有未參與審理之法官參與判
決之違法，應併予糾正之。附此敘明。
據上論結，應依刑事訴訟法第三百九十七條、第四百零一條，判
決如主文。
中    華    民    國  九十九  年   十二   月   十六   日
                      最高法院刑事第二庭
                          審判長法官  莊  登  照  
                                法官  徐  昌  錦  
                                法官  許  錦  印  
                                法官  蔡  國  在  
                                法官  陳  春  秋  
本件正本證明與原本無異
                                      書  記  官  
中    華    民    國  九十九  年   十二   月  二十二  日
                                                      V

司法院資訊處製作；財團法人民間司法改革基金會備份。
